【裁判字號】    99,苗小,44
【裁判日期】    990430
【裁判案由】    清償借款
【裁判全文】
臺灣苗栗地方法院民事小額判決          99年度苗小字第44號
原      告  苗栗縣竹南鎮農會
法定代理人  丙○○
訴訟代理人  甲○○
被      告  乙○○
上列當事人間請求清償借款事件，本院於民國99年4 月20日言詞
辯論終結，判決如下：
    主  文
被告應於繼承被繼承人陳錦建之遺產範圍內給付原告新臺幣肆萬
伍仟元，及自民國七十四年十二月十四日起至清償日止，按年息
百分之十點七五計算之利息，暨自民國七十五年一月十四日起至
清償日止，逾期六個月以內者，按上開利率百分之十，超過六個
月以上者，按上開利率百分之二十計算之違約金。
原告其餘之訴駁回。
訴訟費用新臺幣壹仟元由原告負擔。
本判決第一項得假執行。
原告其餘假執行之聲請駁回。
    事實及理由
一、按訴狀送達後，原告不得將原訴變更或追加他訴，但有民事
    訴訟法第255 條第1 項第1 款至第6 款情形，不在此限，民
    事訴訟法第225 條第1 項定有明文。經查，本件原告係以繼
    承及連帶保證契約法律關係，具狀向本院聲請支付命令，請
    求被告應給付原告新臺幣45,000元之本金，及自74年12月14
    日起至清償日止，按年息百分之10.75 計算之利息，暨自75
    年1 月14日起至清償日止，逾期6 個月以內者，按上開利率
    百分之10，超過6 個月以上者，按上開利率百分之二十計算
    之違約金，嗣因被告於法定期間提出異議而視為起訴等情，
    有原告提出之98年10月26日支付命令聲請狀及被告聲明異議
    狀各1 份在卷可憑。原告雖另於99年4 月20日本院審理時復
    主張欲追加兩造於98年10月27日簽訂之申請書法律關係向被
    告為本件請求，然此訴之追加未經被告所同意（見本院卷第
    60頁），且基於繼承及連帶保證契約之基礎事實，與基於兩
    造另於98年10月27日申請書契約之基礎事實，本不相同，是
    原告前揭所為訴之追加於法未合，應予以駁回，合先敘明。
二、原告主張：
（一）訴外人莊豐洲於74年5 月14日邀同陳錦建、林旺伸及鄧國
      民等3 人為放棄先訴抗辯權之連帶保證人，向原告借款新
      臺幣（下同）60,000元，約定期限2 年即至76年5 月14日
      止，須按月攤還本金，利息按餘額計付，有借據及約定書
      影本為證。詎料，訴外人莊豐洲自74年11月14日起本金尚
      欠45,000元逾期迄今未繳，原告多次向被告催討仍無效果
      。嗣被告之被繼承人陳錦建於92年6 月14日死亡，被告則
      未於法定期限內聲請拋棄或限定繼承，是依法對於陳錦建
      之保證債務亦須責任，爰依繼承及保證契約之法律關係，
      提起本件訴訟。
（二）對被告抗辯之陳述：被告曾於98年10月27日向原告提出申
      請，協議以150,000 元清償陳錦建之債務。惟嗣後被告並
      未依約償還，竟向本院聲明異議本件債權已罹於時效，拒
      絕給付，然被告明知本件已時效完成之事實，且於98年10
      月27日向原告提出申請書，即已承認本件債務，應屬拋棄
      對本件時效抗辯之默示意思表示，且時效完成之利益一經
      拋棄，即回復時效完成前之狀態，故被告抗辯本件債權已
      罹於時效，拒絕給付，實無理由。再者，莊豐洲自74年11
      月14日起即尚欠原告本金45,000元逾期未繳，是自斯時起
      已發生代履行之保證契約債務，即陳錦建未死亡前代履行
      之保證契約債務已發生，而被告則於92年6 月14日因繼承
      承受此筆債務，是被告抗辯依繼承編施行法規定，就所得
      遺產為限，負清償責任，拒絕給付本件債務，並不可採等
      語。
（三）並聲明：1.被告應給付原告45,000元，及自74年12月14日
      起至清償日止，按年息百分之10.75 計算之利息，暨自75
      年1 月14日起至清償日止，逾期6 個月以內者，按上開利
      率百分之10，超過6 個月以上者，按上開利率百分之20計
      算之違約金；2.願供擔保請准宣告假執行。
三、被告則以：本件原告請求給付之金額債務已歷時20餘年，早
    已罹於時效，聲請人自得拒絕給付。甚且，上開債務並不是
    被告借的，被告在簽署系爭申請書時，並不了解消滅時效的
    意義，後來因為收到這個案件後，上網查詢一些法律常識，
    才知道可以主張時效抗辯。再者，被告之被繼承人陳錦建就
    本件借款債務僅係連帶保證人而非主債務人，且陳錦建並未
    遺留任何遺產，倘強令被告須負清償責任並不公平，故被告
    亦僅以所得遺產為限負清償責任等語，並聲明：原告之訴駁
    回。
四、經查，原告主張前開訴外人莊豐洲於74年5 月14日邀同陳錦
    建、林旺伸及鄧國民等3 人為放棄先訴抗辯權之連帶保證人
    ，向原告借款60,000元，約定期限至76年5 月14日止，須按
    月攤還本金，然迄今本金尚欠45,000元逾期未繳。嗣陳錦建
    於92年6 月14日死亡，被告為陳錦建之繼承人未於法定期限
    內聲請拋棄或限定繼承等節，業據原告提出與所述相符之實
    物貸款借據、借款約定書、本院95年6 月26日苗院燉民字第
    15595 號函、被繼承人陳錦建繼承系統表、戶籍謄本、98年
    10月27日申請書、利率查詢表、機車貸款明細表、活期存款
    帳卡、臺灣省苗栗縣竹南鎮農會信用部存款印鑑卡、取款傳
    票（見本院卷第15頁至第35頁）等附卷可稽，經核無誤，堪
    信原告此部分主張為真實。
五、原告主張被告為債務人陳錦建之繼承人，依法應繼承其保證
    債務，故就系爭借款債權應負連帶清償責任；被告則以系爭
    借款債權已罹於時效及僅就所得遺產負限定責任等語置辯。
    則本件爭點厥為：(一)系爭借款請求權是否已罹於時效？(二)被
    告抗辯其僅就所得遺產為限負清償責任，是否可採？經查：
（一）按請求權，因15年間不行使而消滅。民法第125 條前段定
      有明文。又按債務人於時效完成後所為之承認，固無中斷
      時效之可言，然既明知時效完成之事實而仍為承認行為，
      自屬拋棄時效利益之默示意思表示，且時效完成之利益，
      一經拋棄，即恢復時效完成前狀態，債務人顯不得再以時
      效業經完成拒絕給付，最高法院著有50年台上字第2868號
      判例，可資參照。查訴外人莊豐洲係於74年5 月14日邀同
      陳錦建等人擔任連帶保證人向原告借款，而莊豐洲則自74
      年11月14日即未依約繳付本息，依卷附借款約定書第9 條
      所載，如債務人未按期攤還本息則喪失一切期限利益，有
      卷附實物貸款帳及上開借款約定書在卷足參（見本院卷第
      16頁、第29頁），故原告於74年11月14日即可主張系爭借
      款債權請求權，從斯時起至原告於98年10月26日向本院聲
      請支付命令時止，該請求權已罹於15年消滅時效期間。惟
      兩造復於98年10月27日簽立系爭申請書，而依該申請書內
      容所載：「申請人乙○○（即被告）... 因陳錦建... 向
      貴會借款及保證，尚欠呆帳新台幣135,000 元及訴訟費、
      利息、違約金未清償... 現申請人願於貴會核准後10日內
      ，一次代償150, 000元，請准予減免其餘之利息及違約金
      ... 」等語（見本院卷第24頁），足見被告於98年10月27
      日即系爭借款債權消滅時效期間完成後，仍承認系爭借款
      債權存在；復參之被告於本院審理時亦自承：伊係在收到
      支付命令後去與原告洽談系爭借款債權，談的時候才知這
      筆借款係在74年時簽約的等語（見本院卷第49頁），可知
      被告簽立系爭申請書之時，已明知系爭借款債權於74年間
      所成立。準此，被告顯然係已知悉時效完成，而仍承認系
      爭借款債權請求權，揆諸前開說明，自屬拋棄時效利益之
      默示意思表示，且時效完成之利益，一經拋棄，即恢復時
      效完成前狀態，被告自不得再以時效業經完成為由，拒絕
      給付。
（二）次按繼承在民法繼承編中華民國98年5 月22日修正施行前
      開始，繼承人對於繼承開始以前已發生代負履行責任之保
      證契約債務，由其繼續履行債務顯失公平者，以所得遺產
      為限，負清償責任。民法繼承編施行法第1 條之3 第2 項
      定有明文。查，被告父親陳錦建係就莊豐洲之借款債務負
      代履行責任之保證契約債務，且該保證債務於74年11月14
      日因莊豐洲未按期還款時即已發生，已如前述，則被告於
      92年6 月14日陳錦建死亡而繼承陳錦建之債務時，已發生
      陳錦建應代負履行責任之保證契約債務，依前開說明，應
      有民法繼承編施行法第1 條之3 第2 項規定之適用。又依
      卷附財產歸屬資料清單（見本院卷第62、63頁）所示，陳
      錦建並無遺留任何財產，復衡之系爭借款保證契約係自74
      年間訂立，於訂約當時原告所斟酌者應係被告之繼承人陳
      錦建之資力，始同意由陳錦建任連帶保證人，核與被告無
      涉，是以若有保證債務，自當以陳錦建之財產做為清償之
      範圍即足，如再以繼承人即被告之固有財產仍須就此保證
      債務負清償責任，顯非當初原告與陳錦建訂立保證契約時
      所合意之範圍，對被告亦顯失公平，是以被告主張就陳錦
      建對原告所負前開保證債務，僅於其繼承陳錦建遺產為限
      ，負清償責任，應屬有據。故在此範圍內，原告之請求為
      有理由，逾此則無理由。
六、綜上所述，原告主張本於繼承及連帶保證之法律關係，請求
    被告應給付原告45,000元及及自74年12月14日起至清償日止
    ，按年息百分之10.75 計算之利息，暨自75年1 月14日起至
    清償日止，逾期6 個月以內者，按上開利率百分之10，超過
    6 個月以上者，按上開利率百分之20計算之違約金，於被告
    繼承陳錦建所得財產之限度內，其請求為有理由，應予准許
    。逾此之請求為無理由，應予駁回。
七、本件屬小額訴訟事件，應依民事訴訟法第436 條之20，就主
    文第一項原告勝訴部分宣告假執行。至敗訴部分，原告假執
    行聲請乃失所附麗，應予駁回。
八、本件事證已臻明確，兩造其餘之主張及舉證，核與判決之結
    果不生影響，爰無庸一一論述，併此敘明。
九、本件訴訟費用即第一審裁判費1,000 元由原告負擔。
中    華    民    國    99    年    4     月    30    日
                  苗栗簡易庭法  官  游 欣 怡
以上正本係照原本作成。
如不服本判決，應於判決送達後20日內，以判決違背法令為理由
，向本院提出上訴狀並表明上訴理由，及須按他造當事人之人數
附繕本。上訴理由應表明：
  一、原判決所違背之法令及其具體內容。
  二、依訴訟資料可認為原判決有違背法令之具體事實。
如未表明上訴理由者，應於上訴後20日內向本院提出上訴理由。
當事人如對本件訴訟內容有所疑義，得聲請閱卷。
                            書記官  張 宏 賓
中    華    民    國    99    年    4     月    30    日

司法院資訊處製作；財團法人民間司法改革基金會備份。
